【裁判字號】    95,交聲更,19
【裁判日期】    950830
【裁判案由】    違反道路交通管理處罰條例聲明異議
【裁判全文】
臺灣臺北地方法院交通事件裁定        95年度交聲更字第19號
原處分機關  臺北市交通事件裁決所
異  議  人
即受處分人  甲○○
上列受處分人因違反道路交通管理處罰條例案件，對於臺北市交
通事件裁決所於中華民國4 年2 月24日所為之裁決（原裁決案號
北市裁三字第裁22-HA0000000號）聲明異議，本院裁定如下
    主  文
原處分撤銷。
甲○○汽車所有人，行車速度超過規定之最高時速，處罰鍰新臺
幣壹仟伍佰元。
    理  由
一原處分機關處分理由略以：受處分人即異議人於民國九十四年
  三月二十日下午一點九分左右，駕駛6601-DE 自用小客車，由
  行經臺中縣沙鹿鎮○○路行車限速六十公里路段時，為臺中縣
  政府警察局交通警察隊逕行舉發駕駛人行車速度經自動測速照
  相機測得時速七十六公里，超過規定之最高時速未滿二十公里
  ，依違反道路交通管理處罰條例第四十條第一項，裁處罰鍰新
  臺幣二千四百元，並依同條例第六十三條第一項記違規點數一
  點。
二異議理由略以：受處分人之車輛出借友人於前述時地似因超速
  被臺中縣交通隊舉發違規，但異議人非駕駛人，不應受超速違
  規記點之處分，且異議人未收到舉發通知單，不知該車輛有違
  規超速之情事，故無法於舉發通知單應到日期前提出申訴或繳
  交罰鍰等語。
三法院判斷
(一)行政機關行使公權力，就特定具體之公法事件所為對外發生法
  律上效果之單方行政行為，皆屬行政處分，不因其用語、形式
  以及是否有後續行為或記載不得聲明不服之文字而有異。若行
  政機關以通知書名義製作，直接影響人民權利義務關係，且實
  際上已對外發生效力者，如以仍有後續處分行為，或載有不得
  提起訴願，而視其為非行政處分，自與憲法保障人民訴願及訴
  訟權利之意旨不符，八十六年三月一日之大法官會議釋字第四
  二三號揭示甚詳。該解釋理由書並闡示，若行政機關以通知書
  名義製作，直接影響人民權利義務關係，且實際上已對外發生
  效力者，諸如載明應繳違規罰款數額、繳納方式逾期倍數增加
  之字樣，倘以仍有後續處分行為或載有不得提起訴願，而視其
  為非行政處分，自與憲法保障人民訴願及訴訟權利之意旨不符
  。遇有行政機關依據法律製發此類通知書，相對人亦無異議而
  接受處罰時，猶不認其為行政處分性質，於法理尤屬有悖。
(二)八十一年二月一日修正公布之空氣污染防制法第四十三條第一
  項規定，違反同法第二十三條第一項關於交通工具排放空氣污
  染物，應符合排放標準之規定者，處使用人或所有人新臺幣一
  千五百元以上六萬元以下罰鍰，同法第四十三條第三項並授權
  中央主管機關訂定罰鍰標準，主管機關則於八十二年二月十五
  日修正發布交通工具排放空氣污染物罰鍰標準。其中第五條第
  一項依當事人接到違規舉發通知書後之到案時間及到案與否，
  為設定裁決罰鍰數額下限之準據，第二項並規定依前項規定為
  裁決處罰者，應掣給違反空氣污染防制法案件處分書。而道路
  交通管理處罰條例第九十二條第三項授權由交通部會同內政部
  訂定之違反道路交通管理事件統一裁罰基準及處理細則（七十
  六年六月十五日修正發布，下稱裁罰基準及處理細則），其中
  第十一條規定行為人違反該條例時，應填製舉發違反道路交通
  管理事件通知單，第四十一條第一項亦規定除有繼續調查之必
  要外，應使用違反道路交通管理事件裁決書即時裁決之程序，
  不僅與前述交通工具排放空氣污染物罰鍰標準所定之程序相同
  ，亦即除通知書之掣發外，尚有裁決之後續處分行為，舉發違
  反道路交通管理事件通知單上亦均載明期限內自動繳納之違規
  罰款數額、及逾期加重處罰之字樣，實與違反空氣污染防制法
  案件處分書之性質相同，均屬行政處分。
(三)九十年十二月二十八日修正公布之行政程序法第一百條第一項
  規定：「書面之行政處分，應送達相對人及已知之利害關係人
  ；書面以外之行政處分，應以其他適當方法通知或使其知悉。
  」第一百零一條第一條規定：「書面之行政處分自送達相對人
  及已知之利害關係人起；書面以外之行政處分自以其他適當方
  法通知或使其知悉時起，依送達、通知或使知悉之內容對其發
  生效力。」第七十八條第一項第一款規定，對於當事人之送達
  ，倘應為送達之處所不明者，行政機關得依申請，准為公示送
  達。同條第二項並規定：「有前項所列各款之情形而無人為公
  示送達之申請者，行政機關為避免行政程序遲延，認為有必要
  時，得依職權命為公示送達。」第八十條規定：「公示送達應
  由行政機關保管送達之文書，而於行政機關公告欄黏貼公告，
  告應受送達人得隨時領取；並得由行政機關將文書或其節本刊
  登政府公報或新聞紙。」第八十一條規定：「公示送達自前條
  公告之日起，其刊登政府公報或新聞紙者，自最後刊登之日起
  ，經二十日發生效力；於依第七十八條第一項第三款為公示送
  達者，經六十日發生效力。但第七十九條之公示送達，自黏貼
  公告欄翌日起發生效力。」據此，舉發違反道路交通管理事件
  通知單既屬行政處分，且係以書面為之，自應於送達時生效。
  本件通知單寄送之地點為異議人之戶籍地址臺北市○○區○○
  路三段一一四號，嗣因遷移不明而由臺中縣政府警察局於九十
  四年六月二十九日以中縣警交字第○九四○○一一三七三號函
  送各監理機關依公示送達程序完成送達，有前述函文附卷可憑
  ，參以卷內異議人陳報之地址均為前述戶籍地址，其無法收受
  之原因乃屬可歸責於異議人之事由，本件自已合法送達。
(四)汽車駕駛人，行車速度，超過規定之最高時速，或低於規定之
  最低時速，或裝用測速雷達感應器者，處新臺幣一千二百元以
  上二千四百元以下罰鍰。又經以科學儀器取得證據資料證明汽
  車駕駛人之行為違規，當場不能或不宜攔截製單舉發者，得對
  汽車所有人逕行舉發處罰，道路交通管理處罰條例第四十條第
  一項，第七條之二第一項第六款分別定有明文。本件遭測速照
  相機拍攝於九十四年三月二十日超速行駛之6601-DE 自用小客
  車為異議人所有，自得對異議人逕行舉發處罰。惟依該條例第
  六十三條第一項第一款規定，汽車駕駛人有第四十條之違規情
  形者，記違規點數一點。本件處分機關既不能證明於前述時地
  違規之前述自用小客車之駕駛人為異議人，異議人並已說明當
  時將該車借予友人使用，參照前述說明，自不得逕對異議人為
  記違規點數一點之處罰，本件異議人聲明異議關於記違規點數
  部份為有理由，應由本院撤銷原處分，自為裁定，並審酌異議
  人因未收受舉發違反道路交通管理事件通知單致無法於期限內
  繳納最低額罰鍰結案，但其未收受該通知單乃屬可歸責於己之
  事由等情狀，量處如主文第二項所示罰鍰。
四依道路交通案件處理辦法第二十條前段，裁定如主文。
中    華    民    國    95    年    8     月    30    日
                        交通法庭法  官  邱蓮華
上正本證明與原本無異。
如不服本裁定應於送達後5日內向本院提出抗告狀
                                書記官  王黎輝
中    華    民    國    95    年    8     月    31    日


司法院資訊處製作；財團法人民間司法改革基金會備份。
